【裁判字號】    99,上,58
【裁判日期】    990525
【裁判案由】    交還土地
【裁判全文】
臺灣高等法院臺南分院民事判決  99年度上字第58號
上  訴  人  甲○○
            乙○○
被 上 訴人  行政院農業委員會林務局嘉義林區管理處
法定代理人  丁○○
訴訟代理人  丙○○
上列當事人間請求交還土地事件，上訴人對於中華民國99年1月
29日臺灣嘉義地方法院第一審判決（98年度訴字第415號）提起
上訴，本院於99年5月11日言詞辯論終結，判決如下：
    主  文
上訴駁回。
第二審訴訟費用由上訴人負擔。
    事實及理由
一、被上訴人於原審起訴主張：大埔事業區第110林班原係屬未
    登錄國有林地，由被上訴人管理，現已編定地號為嘉義縣阿
    里山鄉○○○段第41、45、61地號（下稱系爭土地），詎上
    訴人無正當占有權源，竟擅自占用系爭土地，並在其上墾植
    檳榔，長達5年之久，受有相當租金之不當得利，致被上訴
    人受有損害，應返還其利益為新臺幣（下同）244,400元【
    計算式：26元/平方公尺×23,500平方公尺×0.08（租金率
    ）×5年＝244,400元】。爰依民法第767條規定所有物返還
    請求權、同法第179條規定不當得利等法律關係，求為判命
    上訴人應將附圖所示之系爭土地上紅色實線所標示之部分（
    面積23545.10平方公尺）其上之檳榔樹剷除，並將系爭土地
    交還被上訴人；以及上訴人等應連帶給付被上訴人相當於5
    年之租金之不當得利244,400元之判決（原審為被上訴人全
    部勝訴之判決，上訴人不服，全部提起上訴）。
二、上訴人則以：上訴人之父方水盛向被上訴人所承租之坐落嘉
    義縣阿里山鄉○○○段41、45、61地號土地，承租期間攸關
    承租業務及租金繳納，均由上訴人之父全權處理，均有按期
    繳納租金。上訴人之父死亡後，上訴人因不識字，不知至何
    處繳納租金，被上訴人並未向上訴人表示終止或解除租約，
    上開租約應仍有效存在，且為上訴人所繼承。上訴人希望被
    上訴人能將系爭土地繼續出租給上訴人，上訴人會配合造林
    計劃，妥善利用土地等語，資為抗辯。
三、兩造就下列事項並不爭執，堪信為真實：
（一）大埔事業區第110林班原係屬未登錄國有林地，由被上訴
      人管理，嗣於民國（下同）98年12月15日為第一次土地所
      有權登記，現已編定地號為嘉義縣阿里山鄉○○○段第41
      、45、61地號，有被上訴人提出航照圖、現場照片2張、
      土地建物查詢資料影本3份，均附於原審卷可佐（見原審
      卷第3至4、43、44至46頁）。
（二）系爭土地上由上訴人之父於4、5年前種植檳榔樹，一年收
      成一次，收成利益約20萬元，業已由上訴人收成3年之久
      （見原審卷第40頁）。
（三）系爭土地面積計2.35公頃，位於大埔事業區第110林班（
      見原審卷第37頁）。
四、本件被上訴人主張上訴人等無權占有由其管理之系爭土地，
    原為上訴人於原審所自認，惟上訴人上訴辯稱其父向被上訴
    人承租系爭土地，且承租期間之承租相關業務及租金繳納，
    均由上訴人之父全權處理。上訴人之父死亡後，被上訴人並
    未向上訴人表示終止或解除租約，故上開租約應仍有效存在
    ，且為上訴人所繼承云云，並提出嘉義林區管理處81、80嘉
    埔字第12531號、第3020號、第2778號等函文、國有林產物
    採取許可證、收據、國有林副產物採取合約書、切結書及嘉
    義林區管理處大埔工作站80嘉埔字第2435號函等等為證（見
    本院卷第30-40頁），然上開函文資料僅係指上訴人之父於
    約定期間內有上開110林班內國有林副產物之採取權，不能
    證明有系爭土地之租賃契約關係等情。惟為上訴人所堅詞否
    認，並以前揭情詞置辯。茲本件應審究者厥為：本件上訴人
    之父與被上訴人間就系爭土地是否訂有租賃契約？亦即上訴
    人究有無合法之權源占有系爭土地，並使用、收益之？經查
    ：
（一）按所有人對於無權占有或侵奪其所有物者，得請求返還之
      ；對於妨害其所有權者，得請求除去之；民法第767條前
      段、中段定有明文。足見所有人得請求返還者，係其「所
      有物」之占有。申言之，所有物返還請求權之標的為「所
      有物」占有之返還，非所有權之返還，因而返還之方法係
      「所有物」占有之移轉，而非所有權之移轉（最高法院80
      年度台上字第1952號判決要旨參照）。又國有林地撥給行
      政院農業委員會林務局各地林區管理機關管理使用者，名
      義上雖是國有，實際上即為管理使用機關行使所有權人之
      權利，實務上向准由管理機關起訴（最高法院51年台上字
      第2680號判例要旨參照）。如該不動產為第三人無權占有
      ，管理人為達就其所管理不動產使用收益之目的，本於管
      理人之身分，行使所有權人之所有物返還請求權，應在其
      職權範圍以內（最高法院76年台上字第2282號判例意旨可
      參）。查，本件系爭土地為中華民國所有，被上訴人為管
      理機關，有土地登記簿謄本在卷可稽（見原審卷第44至46
      頁），並為兩造所不爭執。雖系爭土地屬國有，但由行政
      院農業委員會林務局撥交給所屬嘉義林區管理處管理，則
      被上訴人以所有權人之地位起訴，請求判命上訴人拆除上
      開地上物，並交還土地，依上揭判例要旨，即無不合。是
      被上訴人本於系爭土地之管理人之地位，自得請求無權占
      有人返還系爭土地之占有。
（二）另按以無權占有為原因，請求返還土地者，占有人對土地
      所有權存在之事實無爭執，而僅以非無權占有為抗辯者，
      土地所有權人對其土地被無權占有之事實無舉證責任，占
      有人自應就其取得占有係有正當權源之事實證明之。而主
      張法律關係存在之當事人，僅須就該法律關係發生所具備
      之特別要件，負舉證責任，至於他造主張有利於己之事實
      ，應由他造舉證證明（參照最高法院85年度台上字第1120
      號判決、48年台上字第887號判例意旨）。又按「稱租賃
      者，謂當事人約定，一方以物租與他方使用收益，他方支
      付租金之契約。」民法第421條第1項定有明文。依此可知
      ，租賃契約之成立，必須承租人與出租人間有成立租賃契
      約之合意，約定出租人以物租與他方使用收益，承租人支
      付租金而後可。本件被上訴人既已證明其為系爭土地所有
      權人，並主張上訴人甲○○、乙○○無權占有系爭土地，
      請求返還系爭土地，則上訴人就渠等所抗辯稱兩造間有租
      賃契約存在，係屬有權占有之事實，應負舉證之責。查上
      訴人於原審審理時，就被上訴人之本件請求予以自認（見
      原審卷第13頁），嗣上訴本院後抗辯其父與被上訴人間原
      有租賃契約存在，其父死亡後，上開租約之一切權利義務
      關係由上訴人等繼承云云，並提出繳納租金的單據、嘉義
      林區管理處81、80嘉埔字第12531號、第3020號、第2778
      號等函文、國有林產物採取許可證、收據、國有林副產物
      採取合約書、切結書及嘉義林區管理處大埔工作站80嘉埔
      字第2435號函等等為證（見本院卷第30-40頁）。然觀諸
      前開函文內容略以：「主旨：台端得標採取大埔區第110
      林班五年長期處分濫植竹林副產物麻竹筍……，請查照。
      說明：……二、本件採取竹筍應請保留母竹，以利竹林生
      長及繁殖……。」等語（見本院卷第31、32、34、37頁）
      ，另據「國有林副產物採取合約書」及上訴人之父所立之
      「切結書」觀之，既曰「國有林副產物採取合約書」，則
      顧名思義係指契約當事人就國有林副產物所約定採收、取
      得之權利義務，故上開書證至多僅能證明上訴人之父於約
      定期間內對大埔區第110林班之國有林副產物取得「採取
      權」，而不能執此證明上訴人之父就系爭土地存有租賃契
      約關係，是上訴人上開所辯，洵屬無據，不足採信。
（三）又按無法律上之原因而受利益，致他人受損害者，應返還
      其利益，民法第179條前段定有明文。而依不當得利之法
      則請求返還不當得利，以無法律上之原因而受利益，致他
      人受有損害為其要件，故其得請求返還之範圍，應以對方
      所受之利益為度，非以請求權人所受損害若干為準。無權
      占有他人土地，可能獲得相當於租金之利益，為社會通常
      之觀念，故原則上應以相當於該土地之租金額為限（最高
      法院著有61年台上字第1695號判例、94年度台上字第1094
      號裁判意旨足參）。查上訴人既無正當權源，占用被上訴
      人所管理之系爭土地面積23,500平方公尺，已如前述，又
      上訴人自承渠等種植檳榔樹1年收成1次，收益約20萬元，
      渠等做3年等語（見原審卷第40頁），復為被上訴人所不
      爭執，自屬無法律上之原因而受有相當於租金之利益，並
      致被上訴人受有損害，事甚明確。因而被上訴人請求上訴
      人返還不當得利，亦屬有據。又被上訴人主張本件應以土
      地法第110條耕地租金計算，即按申報地價週年利率8％計
      算上訴人所得利益，既為上訴人所不爭執，且依平均地權
      條例施行細則第21條規定，公有土地以各宗土地之公告地
      價為申報地價，而系爭土地之申報地價為每平方公尺26元
      等情，復有土地建物查詢資料謄本在卷足按（見原審卷第
      44至47頁），自應依該基準計算不當得利之數額。準此，
      被上訴人請求上訴人依渠等占用面積，所應給付相當於租
      金之不當得利金額244,400元，其計算方式為：【26元/平
      方公尺（申報地價）×23,500平方公尺（占用面積）×0.
      08（租金率）×5年＝244,400元】。
五、綜上所述，被上訴人依民法第767條之物上請求權及同法第
    179條之不當得利等法律關係，請求上訴人應將如附圖所示
    系爭土地上紅色實線所標示，面積23545.10平方公尺之檳榔
    樹剷除，並將系爭土地返還被上訴人，另應給付被上訴人自
    起訴狀繕本送達前5年所受有相當租金之不當得利244,400元
    ，洵屬有據，應予准許。原判決為被上訴人勝訴判決，並依
    職權宣告假執行，經核於法並無不合。上訴人上訴意旨，仍
    執陳詞，指摘原判決不當，求予廢棄改判，為無理由，應予
    駁回。
六、本件事證已臻明確，兩造其餘攻擊、防禦方法及證據資料，
    核與判決結果不生影響，無一一論述必要，併予敘明。
七、據上論結，本件上訴為無理由，依民事訴訟法第449條第1項
    、第78條、第85條第1項前段，判決如主文。
中    華    民    國    99    年    5     月    25    日
                  民事第三庭    審判長法  官  黃崑宗
                                      法  官  張世展
                                      法  官  王浦傑
上為正本係照原本作成。
如對本判決上訴，須於判決送達後20日內向本院提出上訴狀，未
表明上訴理由者，應於上訴後20日內，向本院提出理由書（須附
繕本）。依法須繳納裁判費並應委任律師為訴訟代理人，始得上
訴。
中    華    民    國    99    年    5     月    26    日
                                      書記官  廖英琇
【附記】
民事訴訟法第466條之1：
(1)對於第二審判決上訴，上訴人應委任律師為訴訟代理人。但上
  訴人或其法定代理人具有律師資格者，不在此限。
(2)上訴人之配偶、三親等內之血親、二親等內之姻親，或上訴人
  為法人、中央或地方機關時，其所屬專任人員具有律師資格並
  經法院認為適當者，亦得為第三審訴訟代理人。
民事訴訟法第466條之2第1項：
  上訴人無資力委任訴訟代理人者，得依訴訟救助之規定，聲請
  第三審法院為之選任律師為其訴訟代理人。

司法院資訊處製作；財團法人民間司法改革基金會備份。
